【裁判字號】    95,上易,433
【裁判日期】    950816
【裁判案由】    詐欺
【裁判全文】
臺灣高等法院高雄分院刑事判決         95年度上易字第433號
上  訴  人  臺灣高雄地方法院檢察署檢察官
被      告  乙○○
選任辯護人  李衍志 律師
上列上訴人因被告詐欺案件，不服臺灣高雄地方法院95年度易字
第411 號中華民國95年4 月28日第一審判決（起訴案號：臺灣高
雄地方法院檢察署94年度核退偵字第674 號），提起上訴，本院
判決如下：
    主  文
原判決撤銷。
乙○○幫助犯詐欺取財罪，處有期徒刑月，如易科罰金，以
佰元折算壹日。
    事  實
一、乙○○明知無故收集他人之存摺、印章、提款卡等帳戶資料
    之人，係欲以該帳戶充為遂行財產上犯罪，且逃避檢警機關
    查緝之用（通常為詐欺、恐嚇取財等），並可預見如將其個
    人帳戶提供他人使用，該帳戶足供行騙之人充為被害人遭詐
    騙匯款之人頭帳戶，竟仍不違背其本意，而基於幫助他人詐
    欺取財之不確定故意，於民國（下同）93年3 月15日，在高
    雄地區之某不詳地點，以不詳方式，前往中華郵政股份有限
    公司台高雄英德街郵局（下稱英德郵局），以其所開立帳號
    00000000000000號帳戶遺失，申請補發新存摺、提款卡，領
    取該帳戶內之新台幣（下同）300 元（剩餘87元），再申辦
    語音系統及更換密碼後，於同日之不詳時間、在高雄地區之
    不詳地點，將該帳戶存摺、提款卡及提款卡之密碼提供與真
    實姓名年籍不詳之成年男子及其他成員使用，以此方式幫助
    該名男子及其他成員使用其上開帳戶供詐騙他人匯款之用。
    嗣該成年男子及與不詳成年女子基於為自己不法所有之犯意
    聯絡，於93年3 月16日11時許，由不詳之成年女子自稱為郵
    局員工，向甲○○○偽稱有一封健保局雙掛號退款信件未領
    ，請甲○○○依其所提供之電話號碼撥打詢問。甲○○○不
    疑有他，依該電話號碼撥通後，一名不詳之成年男子即佯稱
    係健保局「李主任」，請甲○○○撥打0000000000號電話詢
    問。甲○○○再依此撥通後，對方又向甲○○○詐稱伊有一
    封健保局內附面額1 萬9,800 多元退款支票之雙掛號遭退回
    ，須依其指示至提款機操作，對方即將該筆款項直接匯入甲
    ○○○之帳戶內，使甲○○○信以為真而陷於錯誤，依其指
    示，至台北縣土城市○○路○段208 號之頂埔農會提款機操
    作轉帳鍵，而將自己所有彰化銀行帳號0000000000000000號
    帳戶內之存款，分2 次匯款99,628元至乙○○之上開帳戶內
    ，旋即遭不詳人士以提款卡提領或跨行轉帳之方式提領一空
    。嗣操作完畢，甲○○○發現其存款金額減少，始知受騙，
    旋即報警處理，經警通知英德街郵局將乙○○之上開帳戶列
    為警示帳戶。嗣乙○○於同年8 月間某日，至該局申請補發
    其上開帳戶之存摺遭拒後，經該局承辦人員通知警方因而查
    獲。
二、案經高雄市政府警察局前鎮分局移請臺灣高雄地方法院檢察
    署檢察官偵查起訴。
    理  由
壹、程序方面
    按被告以外之人於審判外之言詞或書面陳述，除法律有規定
    者外，不得作為證據；又被告以外之人於審判外之陳述，雖
    不符刑事訴訟法第159 條之1 至第159 條之4 之規定，而經
    當事人於審判程序同意作為證據，法院審酌該言詞陳述或書
    面陳述作成時之情況，認為適當者，亦得為證據；另當事人
    、代理人或辯護人於法院調查證據時，知有第159 條第1 項
    不得為證據之情形，而未於言詞辯論終結前聲明異議者，視
    為有前項之同意，刑事訴訟法第159 條第1 項、第159 條之
    5 分別定有明文。本件檢察官、辯護人及被告於本院審判程
    序時，就原審判決所引用各項證據（含傳聞證據、非傳聞證
    據及符合法定傳聞法則例外之證據）之證據能力均明示同意
    有證據能力（見本院卷第25頁），且於本院言詞辯論終結前
    ，檢察官、辯護人及被告對於卷附具有傳聞證據性質之證據
    ，既均已知其情，均未聲明異議，本院認該具有傳聞證據性
    質之證據，並無任何違法取證之不適當情形，以之作為證據
    使用係屬適當，自得採為認定被告犯罪事實之證據。
貳、實體方面
一、訊據被告乙○○對其於上開時、地，至英德街郵局申請補發
    其上開帳戶存摺、提款卡及其帳戶之語音系統並變更帳戶密
    碼等事實均坦承不諱，惟矢口否認有何幫助詐欺犯行，辯稱
    ：伊領得上開帳戶存摺、提款卡後，連同另2 家銀行存摺均
    放入小包包內，置於其機車之後行李箱內，即去網咖玩，過
    幾天才發現遺失，伊未提供帳戶供人詐騙之用云云。
二、經查：
  (一)被害人甲○○○於93年3 月16日11時許，接獲自稱係郵局員
    工之不詳姓名成年女子來電，佯稱有1 封健保局退款雙掛號
    信未收，提供查詢電話給被害人，被害人依此打通電話後，
    自稱健保局李主任之不詳姓名成年男子，要被害人撥打0000
    000000號電話洽詢，被害人依此撥通號，另1 不詳姓名成年
    男子告知遭退回之信件係內有1 張面額1 萬9800多元之健保
    局退款支票，被害人可至提款機依其指令操作，即可匯入該
    款項，被害人信以為真，即持提款卡在土城市頂埔農會之
    ATM 自動提款機操作，嗣始發現帳戶存款數額變少，始知受
    騙，而匯入被告帳戶之2 筆99,628元之匯款，旋即遭不詳人
    士以提款卡提領或跨行轉帳之方式提領一空之事實，業據被
    害人甲○○○於警詢時指述綦詳，並有被害人上開匯款明細
    表影本2 紙、被告上揭帳戶客戶最歷史交易清單在卷足憑（
    見94年度核退偵字第674 號卷第4 至6 頁、第35頁、第10至
    18頁），足認被告之上開帳戶及提款卡，業經不詳姓名年籍
    之成年男子取得充為詐騙被害人匯入金錢之帳戶甚明。
  (二)按金融存摺事關個人財產權益之保障，其專有性甚高，一般
    人均有妥為保管及防止他人任意使用之認識，且該等專有物
    品如落入不明人士手中，極易被利用為與財產有關之犯罪工
    具，此為吾人依一般生活認知所易於體察之常識，是被告於
    發覺其上揭帳戶之存摺、提款卡在外遺失後，理應立即辦理
    掛失補發之手續或報警處理，以避免遭人冒用。惟被告如確
    於93年3 月15日失竊，於其後數日發現，卻未報警處理，遲
    至93年8 月間某日始向英德街郵局辦理掛失補發，甘冒遭人
    盜用之風險，已有可疑。又被告之上開帳戶於90年4 月9 日
    前均有正常使用（至該日之結存金額為348 元），其後於90
    年8 月29日被告辦理掛失後至93年3 月15日止，除郵局撥付
    利息外，被告均無再行使用之情形，且至93年3 月15日被告
    辦理掛失補領存摺時，其內金額僅餘393 元之事實，有該帳
    戶客戶歷史交易清單附卷可憑。被告之該帳戶所餘金額既僅
    餘300 餘元，又數年未曾使用，為被告所明知，則該帳戶對
    被告顯無存在之實益已明。被告突於93年3 月15日前往申辦
    補發帳戶存摺、提款卡，其於檢察官偵查中供稱：「因為我
    任職的公司需要我的帳戶，所以我就去郵局辦理掛失止付」
    （見94年偵字第477 號卷第9 頁）；其於原審審理時分別供
    稱：「我因為要用錢，要去領錢，我就跟我媽媽拿，我媽媽
    找不到，認為不見了，要我重辦，我就去重辦」、「我當時
    要工作，沒有提款卡及存簿不方便」、「去台中中科當監工
    ，預計是在補發存摺的當週要去台中」、「（提款卡）是去
    英德街拿的，我是辦理即時刷卡，因為我要去台中工作，不
    可能回來拿卡」（見原審卷第27、31至33頁）；其於本院審
    理時再供稱：「93年因為失業，靠打零工，因為缺錢，就想
    看我帳戶裡面有沒有錢，就要跟我媽拿郵局存摺，他說他找
    不到，他就叫我去郵局辦補發，看裡面有沒有錢可以領」等
    語（見本院卷第39頁），被告對於其申請補發帳戶存摺之原
    因前後所供不一，已難遽信；且被告既明知該帳戶僅餘300
    餘元，是否有因而前往郵局申請補發帳戶存摺之必要，亦非
    無疑。況被告於本院審理中又供稱：「取得該補發存摺後，
    即騎機車前往網咖上104 網站找工作，然後回家睡覺」等語
    （見本院卷第23、24頁），如被告當時已欲前往台中中科園
    區擔任監工，其何須再至網咖上網找工作？足見被告上開所
    辯均有違常情，難以採信。再者，無論被告是否缺錢使用，
    或至台中工作，被告除有上開郵局帳戶外，尚有合作金庫、
    臺灣中小企業銀行2 個帳戶可資使用，已據被告於原審及本
    院審理時供明，被告焉有前往申請補發該郵局帳戶存摺使用
    之必要？且被告既稱其郵局帳戶由其母保管，何以其上開2
    個銀行帳戶竟未由其母保管，反隨身攜帶而連同補發之郵局
    存摺、提款卡一併置於機車行李箱遭竊？被告雖又稱：伊連
    同身分證影本一併遺失，該帳戶所設定之密碼1124為伊生日
    ，詐騙份子應係猜得該密碼，始於94年3 月16日凌晨4 時58
    分3 秒變更密碼後行騙云云。然被告之國民身分證既未遺失
    ，其是否有將其身分證影本置於小包包而攜帶外出，已非無
    疑；且申請帳戶存摺補發，如需身分證始可辦理，被告前既
    已有申請補發之經驗，自可攜帶身分證正本前往申辦，何須
    多此一舉而影印身分證？其所辯身分證影本一併遺失云云，
    顯違常情，不足採信。況被告既供承於領得所補發之存摺後
    ，已先領取存摺內之300 元存款，即表示其原先所設定之密
    碼尚可使用，如該存摺僅供己用，則在該存摺存款已不及百
    元下，其何須再行由英德街郵局趕往高雄市○○路之郵局辦
    理語音系統及變更密碼（見原審卷第31頁）？且其既大費周
    章辦理補發存摺、提款卡及語音系統，並變更密碼，必有相
    當用途，是如確有遺失或遭竊情事，其焉有置之不理，而遲
    至93年8 月間始再向郵局申請補發之理？且被害人之款項轉
    帳至被告之帳戶後，旋遭人以提款卡領現或轉帳提領，有上
    開交易清單可按，而使用提款卡轉帳或提款又需鍵入密碼始
    得為之，又為眾所周知之事，倘若被告之存摺及提款卡確有
    遺失或遭竊，依其所述其變更密碼後並未將密碼寫在存簿或
    提款卡上（見原審卷第33頁）等情觀之，顯見密碼僅被告知
    悉，第三人拾得被告之存摺及提款卡後，竟可輕易得知被告
    設定之密碼而順利再變更密碼、使用提款卡取款或轉帳，顯
    有違常情。再被告之存摺、提款卡既為詐騙分子利用為詐騙
    工具，且於取得提款後，旋於翌日即94年3 月16日使用該帳
    戶遂行詐騙手段得逞，如該詐騙行為人確係因撿拾或竊取而
    取得該存摺、提款卡，豈能輕易獲知被告已更改之密碼，並
    更改新密碼後，持之供行騙匯款之用，而毫不擔心帳戶迅速
    遭凍結而不能使用？足見，被告上開所辯，均與常情有違，
    而屬卸責之詞，毫無足取。依被告於未使用上開帳戶３年餘
    後，突前往郵局申請補發、語音系統、變更密碼，及提領存
    款300 元，僅餘87元後，該帳戶翌日即為詐騙份子充為詐欺
    取財之人頭戶等情觀之，足認被告應係於其領取提款卡後之
    當天即將之交由他人使用，並告知正確之密碼，他人始能於
    翌日即使用被告之提款卡並輸入正確之密碼轉帳，並進而於
    同日再持以領現或轉帳無誤。從而，被告確有提供上開帳戶
    存摺、提款卡等供不詳姓名之詐騙份子詐欺取財之用甚明。
  (三)證人即被告之母洪林新好於原審審理時固結證稱：「被告的
    存摺一直放在我那邊，有一次他向我拿，結果我找不到，叫
    他再去申請補發」、「（過幾天後，被告有無再問你說他的
    郵局存簿放在哪裡？）被告有問我說他放在摩托車內的包包
    我有沒有拿走，他說包包內是放存摺、身分證影本、印鑑等
    ，他要用錢，要去領錢，但我說我沒有拿」、「我先生的朋
    友叫我兒子去他朋友那邊工作，要我兒子提供薪資轉帳的帳
    戶時，才發現我兒子的帳戶被鎖起來，我跟我兒子才去查，
    才去報案」云云（見原審卷第28、29頁）。惟證人洪林新好
    亦證稱：「他何時向我拿的我忘記了」等語（見同卷第28頁
    倒數第5 行），參以被告之上開帳戶曾於90年8 月29日掛失
    辦理，此有上開交易清單可憑，證人洪林新好上開所為證述
    ，是否為本件情形，已非無疑。又被告與證人洪林新好係母
    子關係，其所為證詞難期客觀、真實，且上開證述之情幾全
    為附和被告之詞，對被告之上開合作金庫、臺灣中小企業銀
    行之２本帳戶何以未交由證人保管，卻獨將郵局存摺交證人
    保管之疑問一節，亦難釋疑，焉能據此即遽信被告之上開郵
    局存摺確由證人保管？再者，被告於申請補發該郵局存摺、
    提款卡後，已將其內僅餘之393 元，以提款卡跨行提領306
    元（6 元應為手續費），僅餘87元一節，亦有上開交易清單
    附卷足憑，被告於數日後縱確需錢花用，大可向其父母索取
    ，何以需須為拿取區區僅餘87元之郵局存摺而詢問證人？是
    證人洪林新好之上開證詞，顯係迴護被告之詞，與事實不符
    ，自不足採為被告有利之認定。
  (四)按金融機構帳戶之開設，並無特別法令限制，一般人均可順
    利前往開戶，以供正當存提款使用。倘有人收集他人帳戶做
    不明使用，出賣或出借或其他原因交付帳戶存摺、提款卡予
    不明人士之人，極易判斷該帳戶將有讓他人以其帳戶從事犯
    罪行為，以規避檢警人員追查之常識，故交付帳戶之人應能
    得知其帳戶係供人犯罪所得之用。且數年來詐騙集團收集他
    人帳戶供行騙匯款之用之訊息，經政府多年宣導及媒體廣為
    報導、傳播之下，早為大眾所周知，被告竟仍將上開帳戶之
    存摺、提款卡及密碼交付來路不明人士使用，被告自可預見
    該收集帳戶之人可能將之用來從事詐欺犯罪，作為詐欺取財
    之人頭帳戶，以收取被害人匯入之款項，惟其竟仍將其帳戶
    存摺、金融卡及密碼交付該來路不明之人，顯具有縱有人以
    其金融帳戶實施詐欺犯罪亦不違背其本意之幫助意思甚明。
  (五)末按刑法上之幫助犯，係對於犯罪與正犯有共同之認識，而
    以幫助之意思，對於正犯資以助力，而未參與實施犯罪之行
    為者而言（最高法院88年度臺上字第1270號判決參照）。查
    依被害人甲○○○之指述，其遭詐欺過程中，與其電話聯繫
    者係不詳姓名之成年女子、男子，本院亦查無證據足資證明
    該不詳姓名男子即為被告，顯難認係被告向被害人實施詐欺
    犯行。而收受詐騙款項固屬詐欺犯行之重要環節，然收款手
    法多端，倘由犯罪行為人親自出面收受被害人款項，固可認
    已屬詐欺犯罪構成要件之行為分擔，然如被害人係以轉帳匯
    款至犯罪行為人指定之銀行帳戶之間接方式支付款項者，客
    觀上實係由該銀行業者直接受取財物之交付，此與直接由被
    害人親手交付現款予犯罪行為人，尚屬有別。被告僅提供帳
    戶使被害人存入款項之行為，充其量僅足認定係詐欺取財犯
    罪構成要件以外之幫助行為，尚難遽認與上述詐欺犯罪行為
    人本於共同犯罪之犯意聯絡，而有參與或分擔向被害人詐欺
    之犯行。況使用他人帳戶犯罪者，本欲利用他人帳戶以隱瞞
    自己身分而逃避檢警追緝，是被告雖可預知使用其帳戶者將
    利用其所交付之存摺、金融卡及密碼，供為詐欺不法犯行，
    然其主觀上有無將使用帳戶者所實施之詐欺犯行，視為己身
    犯行之共同犯意聯絡，實非無疑。是本案既查無證據足資證
    明被告有共同詐欺取財之犯意聯絡及行為分擔，自應認被告
    提供存摺、金融卡及密碼予不詳男子使用之犯行，僅止於幫
    助詐欺之犯意，而為詐欺構成要件以外之行為，尚難認被告
    係詐欺之共同正犯。
  (六)綜上所述，被告所辯各節，無非係卸責之詞，不足採信，本
    件事證明確，被告幫助詐欺犯行洵堪認定，應予依法論科。
三、核被告所為，係犯修正前刑法第30條第1 項、第339 條第1
    項之幫助詐欺取財罪。被告幫助他人犯罪，為95年7 月1 日
    修正施行之刑法第30條之幫助犯。該條修正前原第1 項條文
    之「幫助他人犯罪者」，修正為「幫助他人實行犯罪行為者
    」，已從原本之嚴格從屬形式立場，改採限制從屬形式立場
    ，故被幫助者之行為僅須具備構成要件該當性、違法性，幫
    助者即成立幫助犯，至被幫助者是否具備有責性，則非所問
    。是本次修法結果，幫助犯之成立條件顯較原條文之從犯須
    具備構成要件該當性、違法性、有責性三者為寬，自較不利
    於行為人甚明。而「舊刑法關於刑之規定，雖同採從輕主義
    ，而舊刑法第2 條但書，係適用較輕之刑，刑法第2 條第1
    項但書，係適用最有利於行為人之法律，既曰法律，自較刑
    之範圍為廣，比較時應就罪刑有關之共犯、未遂犯、連續犯
    、牽連犯、結合犯以及累犯加重、自首減輕、暨其他法定加
    減原因、與加減例等一切情形，綜其全部之結果，而為比較
    ，再適用有利於行為人之法律處斷」，亦經最高法院24年上
    字第4634號判例著有明文。又修正後刑法第2 條第1 項係規
    範行為後法律變更所生新舊法律比較之準據法，於新法施行
    後，應適用新法第2 條第1 項為「從舊從輕」之比較（最高
    法院95年5 月23日第8 次刑事庭會議決議參照）。是本件被
    告行為後，關於共犯之法律已有變更，其變更後之幫助犯規
    定，既較變更前不利於被告，依刑法第2 條第1 項前段規定
    ，自應適用行為時之修正前刑法第30條第1 項之規定，並依
    同條第2 項規定按正犯之刑減輕之。
四、原審未予詳察，遽以被告犯罪不能證明而為被告無罪之諭知
    ，尚有未合。檢察官聲明上訴，執此指摘原判決不當，為有
    理由，本院自應將原判決撤銷改判。審酌被告提供帳戶予他
    人使用，助長詐騙歪風，影響社會正常交易安全，增加檢警
    人員追查犯罪之困難度，被害人因此遭詐騙近20萬元之多，
    且犯後否認犯行，態度不佳，本應重呈，惟念其尚無犯罪前
    科，有臺灣高等法院被告前案紀錄表可稽，暨其犯罪手段、
    生活狀況、品行、智識程度等一切情狀，爰量處如主文第2
    項所示之刑。又被告於犯罪時，刑法第41條第1 項前段規定
    ：「犯最重本刑為5 年以下有期徒刑以下之刑之罪，而受6
    個月以下有期徒刑或拘役之宣告，因身體、教育、職業、家
    庭之關係或其他正當事由，執行顯有困難者，得以1 元以上
    3 元以下折算1 日，易科罰金」，其易科罰金之折算標準，
    修正前罰金罰鍰提高標準條例第2 條前段（現已刪除）規定
    ，就其原定數額提高為100 倍折算1 日，則本件被告行為時
    之易科罰金折算標準，應以銀元300 元折算1 日，經折算為
    新臺幣後，應以新臺幣900 元折算為1 日。惟95年7 月1 日
    修正施行之刑法第41條第1 項前段則規定：「犯最重本刑為
    5 年以下有期徒刑以下之刑之罪，而受6 個月以下有期徒刑
    或拘役之宣告者，得以新臺幣1,000 元、2,000 元或3,000
    元折算1 日，易科罰金」，比較修正前後之易科罰金折算標
    準，以95年7 月1 日修正施行前之規定，較有利於受刑人，
    則應依刑法第2 條第1 項前段，適用修正前刑法第41條第1
    項前段規定，定其折算標準。至上開存摺、提款卡係被告所
    有供犯罪所用之物，惟已交付他人使用而未扣案，且該帳戶
    已列為警示帳戶無法使用，該持以詐騙之人已難再利用該帳
    戶供匯款之用，應已遭丟棄而滅失，爰不予宣告沒收，附此
    敘明。
據上論結，應依刑事訴訟法第369 條第1 項前段、第364 條、第
299 條第1 項前段，刑法第2 條第1 項前段、第339 條第1 項、
修正前刑法第30條第2 項、第41條第1 項前段，罰金罰鍰提高標
準條例第1 條前段、第2 條，判決如主文。
本案經檢察官許月雲到庭執行職務。
中    華    民    國    95    年    8     月    16    日
                  刑事第四庭    審判長法  官 蕭權閔
                                      法  官 陳吉雄
                                      法  官 林水城
以上正本證明與原本無異。
本判決不得上訴。
中    華    民    國    95    年    8     月    16    日
                                      書記官 吳新貞
附錄本件判決論罪科刑法條：
中華民國刑法第339條第1項
意圖為自己或第3 人不法之所有，以詐術使人將本人或第3 人之
物交付者，處5 年以下有期徒刑、拘役或科或併科1 千元以下罰
金。


司法院資訊處製作；財團法人民間司法改革基金會備份。
